【裁判字號】    92,判,1433
【裁判日期】    921023
【裁判案由】    公平交易法
【裁判全文】
最  高  行  政  法  院  判  決                  九十二年度判字第一四三三號
    上  訴  人  大地生活事業有限公司
    代  表  人  乙○○
    被 上訴 人  行政院公平交易委員會
    代  表  人  甲○○
右當事人間因公平交易法事件，上訴人對於中華民國九十一年八月十三日臺北高等行
政法院九十年度訴字第五七三三號判決，提起上訴，本院判決如左：
    主  文
上訴駁回。
上訴審訴訟費用由上訴人負擔。
    理  由
壹、本件上訴人主張：上訴人在八十九年三月一日代理權出讓之前，因與愛王公司間
    有代理契約存在，自應由上訴人與愛王公司洽商外包裝盒及保證書之印製事宜，
    惟此僅屬前置作業行為，何者為違反公平交易法之主體，端視其後之銷售行為而
    定，況本件檢舉人之瓦斯安全開關亦係大旺開發實業股份有限公司（以下稱大旺
    公司，變更前公司名稱為大的）所銷售，並非上訴人所銷售，上訴人並未銷售任
    何愛王牌瓦斯安全開關。本案是否構成「足以影響交易秩序之欺罔或顯失公平之
    行為」，應從民法的契約是否存在「虛偽表示」或「隱匿事實」或「詐欺」加以
    判斷。如果，原先所為之商業行為，不構成民法上得撤銷或無效之理由時，則當
    然不構成公平交易法第二十四條所要規範之事項。至於「隱匿事實」一節，必須
    一方有供給他方事實之義務，他方並對之信賴而為交易時，則供給事實之一方必
    須披露真情，此時若不為陳述，即應負虛偽表示之責。本案安全瓦斯調整之買賣
    ，對於薛莉君是否身兼協會之秘書長，並無主動披露真情之義務，自得保持沈默
    ，因此，亦無惡意隱瞞之情事。另有關劉人瑋於八十九年七月十八日到被上訴人
    之陳述，「希望」推廣期間每組五百元，活動期間結束後（銷完一萬組）會回復
    每組一千五百元，實乃一種計劃案之意見或未來陳述，在相關文宣上，亦僅記載
    特撥一萬組售出，對於回復售價隻字未提。消費者亦無從得知此訊息做為是否交
    易之判斷因素，被上訴人竟以此「內心狀態」做為「欺罔」、「顯失公平」之論
    斷，顯有過當。為此，請求將原判決廢棄，訴願決定及原處分均撤銷等語。
貳、被上訴人則以：（一）、本案調查結果：1.中華民國家庭瓦斯災害防治協會理事
    長劉人瑋同時係大地公司經理，另該協會所謂之秘書長薛莉君及副秘書長汪傳放
    ，實際上是大地公司員工：2.大地公司以核協會宣導及問卷調查所取得之民眾基
    本資料做為推銷瓦斯安全開關之對象：3.大地公司之瓦斯安全開關外盒包裝及保
    證書上印有「中華民國家庭瓦斯災害防治協會推薦」等字樣，並以該協會名義印
    製通知函，通知函上印有愛王公司贊助核協會之公益活動並提撥鉅款製造瓦斯安
    全自動控制器：4.愛王公司證稱未曾贊助核協會或提撥鉅款製造瓦斯安全自動控
    制器。綜合以上事證原處分認為上訴人為銷售之目的，以中華民國家庭瓦斯災害
    防治協會之名義先向消費者做問卷調查，再以電話徵詢裝設瓦斯安全器材意願，
    顯係利用消費者對公益團體之信賴，以錯誤資訊誤導及欺瞞消費者，為足以影響
    交易秩序之欺罔行為，另觀察該公司行為，對於其他遵守公平競爭本質之競爭同
    業而言，業已構成顯失公平，侵害公平競爭機能，具有商業競爭倫理非難性，違
    反公平交易法第二十四條之規定。（二）、檢舉人所檢附之「愛王瓦斯安全調整
    器保證書」背面「第三聯：用戶存聯」中之經銷商欄，清楚蓋有大地生活事業有
    限公司保證書專用章負責人乙○○，況且檢舉人證稱本案之銷售並未開立發票，
    上訴人在經本會處分後所提出之大旺公司發票究係何時開立，實容有疑義。次查
    本案商品之銷售人員皆為上訴人之員工，而非大旺公司之員工，且銷售時所用之
    傳單等資料皆署名「大地生活事業有限公司」，其中更有記載上訴人提撥鉅款贊
    助公益活動等文件資料，足見上訴人為本案系爭銷售商品之行為人，而非大旺公
    司；另上訴人辯稱本案係由大旺公司向愛王公司進貨，行為人應是大旺公司，然
    查大旺公司負責人劉人璋同時是上訴人之經理，亦是上訴人成立時的股東之一，
    且如前所述本案之銷售人員及銷售資料皆是上訴人員工及以上訴人之公司名稱署
    名，故本案是否由大旺公司進貨及大旺公司與上訴人之法律關係等，並非本案論
    究之範圍，上訴人欲將違法責任推給大旺公司之說詞，僅係卸責之詞，不足採信
    。（三）、劉人瑋不但擔任上訴人之經理，而且也是上訴人成立時的股東之一，
    況且本案係由上訴人登記負責人乙○○親自授權劉人瑋到本會陳述及說明事實，
    顯見前開協會與上訴人具有積極之關係，才會將上訴人列入所謂二家贊助企業之
    一。另查愛王公司證稱未提撥鉅款製造瓦斯安全開關，也無贊助公益活動，然上
    訴人與劉人瑋卻於其通知函上刊載愛王公司提撥「鉅款」製造瓦斯安全自動控制
    器等文字，後又辯稱若無愛王公司大力協助，絕不可能以遠低於市價之五百元銷
    售，及再辯稱愛王公司提供低價瓦斯安全開關等均屬公益活動，上訴人以上所辯
    尚難認有「鉅款」及「公益活動」等事實，實難掩飾其意圖以錯誤資訊誤導消費
    者之事實。又原處分認上訴人之銷售行為造成不公平競爭，係指其利用公益團體
    名義向住戶推銷瓦斯安全開關，足以影響交易秩序之欺罔及顯失公平之行為，而
    上訴人以低價推銷商品，短期內或許如上訴人所訴沒有獲利，或是消費者所不知
    悉，惟此並不影響上訴人違法行為之成立：況且上訴人經理劉人瑋亦自承，此五
    百元之價格是推廣活動期間之價格，活動期間結束後，即會回復每組一千五百元
    之正常價格，可證上訴人非僅以每組五百元銷售商品，其最終價格仍欲回復到一
    千五百元，故上訴人所辯，未獲任何利潤，顯無理由。（四）、按所謂「詐欺」
    之構成要件以其該規範之法律定之，與公平交易法第二十四條之判斷容有不同。
    另上訴人產品外盒包裝印有「中華民國家庭瓦斯災害防治協會推薦」等字樣，以
    及薛莉君同時為上訴人之員工及中華民國家庭瓦斯災害防治協會之秘書長等事實
    ，係證明上訴人利用公益團體名義推銷商品之事證之一，與上訴人和交易相對人
    之外部買賣關係無涉。原處分綜合調查之事證認上訴人之整體行銷手段，有誤導
    及欺瞞消費者之虞，為足以影響交易秩序之欺罔之行為，故不能以上訴人於產品
    外盒包裝文字上加印「中華民國家庭瓦斯災害防治協會推薦」等字樣僅占極小部
    份，而否認上訴人有以「中華民國家庭瓦斯災害防治協會推薦」之名義推銷商品
    ，故上訴人所稱，並不可採。又按公平交易法與民法之立法宗旨非但不同，且公
    平交易法第二十四條之構成要件與民法契約得撤銷或無效之構成要件亦不相同，
    依實務及學者通說均認為違反公平交易法第二十四條之行為，當事人雖得爭執有
    撤銷或無效之事由，惟並不當然影響其因此成立之交易行為之法律效力，故上訴
    人所稱「足以影響交易秩序之欺罔或顯失公平之行為」應從民法契約是否存在「
    虛偽不實」、「隱匿事實」及「詐欺」加以判斷云云，顯係對法律有所誤解等語
    ，資為抗辯。
參、原審斟酌全辯論意旨及調查證據結果，以：按「除本法另有規定者外，事業亦不
    得為其他足以影響交易秩序之欺罔或顯失公平之行為。」公平交易法第二十四條
    定有明文。又公平交易委員會對於違反本法規定之事業，得限期命其停止、改正
    其行為或採取必要更正措施，並得處五萬元以上二千五百萬元以下罰鍰，復為同
    法第四十一條前段所規定。本件被上訴人以上訴人於八十六年起開始銷售瓦斯安
    全開關，至八十八年間由其經理劉人瑋成立中華民國家庭瓦斯災害防治協會並任
    協會理事長，協會經費由劉人瑋支出，協會秘書長薛莉君及副秘書長汪傳放實際
    為上訴人員工，據劉人瑋自承協會先做問卷調查，再以電話徵詢有無意願裝設愛
    王瓦斯安全器材；協會通知函並虛載該協會秉持社會公益，公開呼籲國內企業界
    贊助，目前已整合國內兩家企業贊助此一公益活動，由愛王公司與上訴人提撥鉅
    款製造品質優良之瓦斯安全自動控制器等語，上訴人員工兼協會秘書長薛莉君復
    要求所出售之瓦斯安全器材外盒包裝上記載「中華民國家庭瓦斯災害防治協會推
    薦」字樣，顯見上訴人有隱瞞其與協會同一之事實，並以愛王公司提撥鉅款及由
    該協會推薦等不實之事項，欺瞞消費者，藉公益團體名義做問卷調查以錯誤資訊
    誤導消費者以達銷售商品之目的，有足以影響交易秩序之欺罔行為，對其他遵守
    公平競爭之同業，顯失公平，侵害公平競爭機能，具有商業競爭倫理非難性，違
    反公平交易法第二十四條之規定，乃依同法第四十一條前段規定，命上訴人自處
    分書送達之次日起，應立即停止前項足以影響交易秩序之欺罔及顯失公平之行為
    ，並處上訴人罰鍰三十萬元。本件上訴人不服，其起訴意旨雖有如兩造爭點上訴
    人中陳述欄所載之主張。惟查上開瓦斯安全開關之銷售人員皆為上訴人員工，並
    非大旺公司員工，且銷售時所用傳單等資料皆署名「大地生活事業有限公司」，
    其中更記載上訴人提撥鉅款贊助公益活動等文件資料，可見真正行為人係上訴人
    。本案檢舉人指稱銷售時並未開立發票，上訴人所提大旺公司開立之發票究係何
    時開立，尚有可疑。本件係處分上訴人透過並利用中華民國家庭瓦斯災害防治協
    會名義，推銷瓦斯安全開關，該協會於上訴人現址成立，且協會之秘書長及副秘
    書長皆是上訴人員工，協會秘書長薛莉君更親自電洽愛王公司關於產品外盒包裝
    文字須加印「中華民國家庭瓦斯災害防治協會推薦」字樣，協會經費係由上訴人
    經理劉人瑋支出，依照一般經驗法則及論理法則推論上訴人透過並利用公益團體
    名義推銷瓦斯安全開關，並無違誤。所訴每只瓦斯安全開關僅售五百元，未獲利
    潤云云，據上訴人經理劉人瑋自承五百元價格是推廣活動期間之價格，活動期間
    結束後，即回復每只一千五百元。查劉人瑋係上訴人經理，且為大旺公司負責人
    ；瓦斯安全部退件紀錄之工務人員許永祥亦為上訴人員工，售貨時交付之保證書
    係以總代理大地生活事業有限公司即上訴人署名，並蓋有上訴人之統一編號章，
    據上訴人代表劉人瑋八十九年七月十八日及愛王公司代表陳潮宗八十九年十月三
    十日在被上訴人之陳述紀錄，均表示上訴人代理愛王公司銷售瓦斯調整器，因之
    不論大旺公司是否亦銷售相同商品或員工是否重疊，或上訴人與大旺公司間尚有
    其他法律關係，均無礙於上訴人確有假藉公益團體名義，使交易相對人產生誤認
    ，為足以影響交易秩序之欺罔及顯失公平行為之認定，所訴其並未銷售瓦斯安全
    開關，亦未對消費者造成損害，並無影響公平競爭機能云云，核不足採。從而，
    被上訴人認上訴人為足以影響交易秩序之欺罔及顯失公平之行為，違反公平交易
    法第二十四條規定，依同法第四十一條前段之規定，命上訴人自處分書送達之次
    日起，應立即停止前項足以影響交易秩序之欺罔及顯失公平之行為，並處罰鍰三
    十萬元，並無不法，訴願決定予以維持，亦稱妥適。上訴人徒執前詞，訴請撤銷
    ，為無理由，乃判決駁回上訴人在原審之訴。
肆、本院查：（一）、按按「除本法另有規定者外，事業亦不得為其他足以影響交易
    秩序之欺罔或顯失公平之行為。」公平交易法第二十四條定有明文。又公平交易
    委員會對於違反本法規定之事業，得限期命其停止、改正其行為或採取必要更正
    措施，並得處新台幣五萬元以上二千五百萬元以下罰鍰，復為同法第四十一條前
    段所規定。本件被上訴人依據民眾檢舉調查結果，以上訴人為達銷售商品之目的
    ，於八十九年五月間起，透過並利用中華民國家庭瓦斯災害防治協會，以受該協
    會推薦之名義，向住戶推銷瓦斯安全開關，使交易相對人產生誤認，影響交易相
    對人是否完成交易之判斷，為足以影響交易秩序之欺罔及顯失公平之行為，違反
    公平交易法第二十四條規定，乃依同法第四十一條前段之規定，以八十九年十二
    月十五日（八九）公處字第二一二號處分書命原告自處分書送達之次日起，應立
    即停止前項足以影響交易秩序之欺罔及顯失公平之行為，並處上訴人罰鍰三十萬
    元。上訴人不服，乃循序提起本件行政訴訟。原判決關於上訴人之違規事實，法
    令之適用以及上訴人在原審之主張如何不足採等事項均詳予論述，維持原處分及
    一再訴願決定，而駁回上訴人在原審之訴，是原判決所適用之法規與該案應適用
    之現行法規並無違背，與解釋判例，亦無牴觸，並無所謂原判決有違背法令之情
    形；又證據之取捨與當事人所希冀者不同，致其事實之認定亦異於該當事人之主
    張者，不得謂為原判決有違背法令之情形。再者，上訴人主張其於八十八年十月
    三十一日與愛王公司簽訂代理合約書，取得愛王公司生產之愛王牌瓦斯調整器代
    理權後，並未銷售任何愛王牌瓦斯調整器，即於八十九年三月一日由愛王公司、
    上訴人及大旺公司簽訂權利移轉契約書，將原告與愛王公司間代理合約書所有一
    切權利義務移轉予大旺公司承受。大旺公司於取得愛王公司之瓦斯調解器總代理
    及銷售權利後，即自行直接銷售瓦斯安全開關予消費者，況檢舉人韓陳慶玲家之
    瓦斯安全開關亦係大旺公司所銷售，並非原告所銷售，上訴人並未銷售任何愛王
    牌瓦斯安全開關等語。惟附於原處分卷之用戶存聯影本記載韓陳慶玲，經銷商蓋
    用大地生活事業有限公司負責人乙○○即上訴人之保證書專用章，安裝日期八十
    九年五月三十一日，安裝員陳柏霖，係上訴人之員工，有附於原處分卷之上訴人
    公司之保險人名單可稽，在在足證上訴人之前開主張，與事實不符，自不足採。
    （二）、上訴人對於業經原判決詳予論述不採之事由再予爭執，核屬法律上見解
    之歧異，要難謂為原判決有違背法令之情形。本件上訴論旨，仍執前詞，指摘原
    判決違誤，求予廢棄，難認有理由，應予駁回。
據上論結，本件上訴為無理由，爰依行政訴訟法第二百五十五條第一項、第九十八條
第三項前段，判決如主文。
中    華    民    國    九十二      年        十      月      二十三    日
                    最 高 行 政 法 院  第 三 庭
                                審 判 長 法  官      葉  振  權
                                         法  官      林  家  惠
                                         法  官      吳  錦  龍
                                         法  官      劉  鑫  楨
                                         法  官      吳  明  鴻
右  正  本  證  明  與  原  本  無  異
                                         法院書記官  陳  盛  信
中    華    民    國    九十二      年      十        月    二十三      日


司法院資訊處製作；財團法人民間司法改革基金會備份。
